【裁判字號】    96,上,817
【裁判日期】    970318
【裁判案由】    除去妨害
【裁判全文】
臺灣高等法院民事判決                   96年度上字第817號
上  訴  人  乙○○
訴訟代理人  陳博文律師
被  上訴人  甲○○
訴訟代理人  王寶輝律師
複  代理人  商桓朧律師
上列當事人間請求除去妨害事件，上訴人對於中華民國96年6月5
日臺灣士林地方法院95年度訴字第237號第一審判決提起上訴，
本院於97年3月4日言詞辯論終結，判決如下：
    主      文
上訴駁回。
第二審訴訟費用由上訴人負擔。
    事實及理由
一、被上訴人起訴主張：伊所有坐落台北市○○區○○段1小段
    519地號土地（下稱系爭土地），與原審共同被告吳昶甫（
    下稱吳昶甫）所有坐落同地段517、518地號土地（下稱517
    、518號土地）及其上建物即門牌號碼為同上市○○路166巷
    2弄6號、8號房屋（下稱6號房屋、8號房屋）相鄰。詎上訴
    人、原審共同被告吳月華（下稱吳月華）、吳昶甫，竟未經
    伊同意，於民國93年8月共同擅自於系爭土地內，鋪設柏油
    路面（如附圖A3所示）、水泥地面（如附圖B所示），各供
    其等通行、停放車輛使用，致妨害伊對系爭土地所有權之行
    使。爰依民法第767條、侵權行為法則，求為命上訴人、吳
    月華、吳昶甫應將附圖A3部分所示（面積118.66平方公尺）
    柏油路面與B部分（面積9.83平方公尺）所示水泥地面剷除
    之判決。原審除判決命上訴人應將前開柏油路面與水泥地面
    剷除外，並駁回被上訴人其餘之請求（被上訴人對其敗訴部
    分〈即請求吳月華、吳昶甫剷除地面部分〉，並未聲明不服
    ）。上訴人不服，提起上訴；被上訴人則於本院聲明：上訴
    駁回。
二、上訴人則以：系爭517、518號土地與對外唯一公路（即格致
    路）並無適宜之聯絡，必須通行系爭土地，故伊對系爭土地
    自有袋地通行權；且前開柏油路面（如附圖A3所示）本為供
    公眾通行之既有道路，伊亦有公用地役權；況伊於系爭土地
    鋪設柏油路面（如附圖A所示）及水泥地面（如附圖B所示）
    ，被上訴人已因附合而取得柏油及水泥之所有權，並未因此
    受有損害，被上訴人訴請伊將該柏油路面及水泥地面剷除，
    要屬權利濫用等語，資為抗辯。並於本院聲明：(一)原判決除
    確定部分外廢棄。(二)上開廢棄部分，被上訴人在第一審之訴
    駁回。
三、查，被上訴人所有系爭土地，與吳昶甫所有517、518號土地
    及其上6號及8號房屋相鄰；附圖A3所示（面積118.66平方公
    尺）柏油路面、與附圖B所示（面積9.83平方公尺）水泥地
    面，皆係上訴人所鋪設等情，有卷附土地登記謄本、建物登
    記謄本可憑（見原審卷第283至284頁、第151頁、第153頁、
    第81頁、第218頁），並經原審會同地政人員至現場履勘及
    測量屬實，有勘驗測量筆錄（見原審卷第77頁）、台北市士
    林地政事務所95年10月19日北市士地二字第09531783900號
    函檢附複丈成果圖可稽（見原審卷第85至87頁），且為兩造
    所不爭執（見本院卷第54頁反面），堪信為真。
四、本院應審究者為(一)上訴人對於系爭土地可否主張袋地通行權
    ？(二)上訴人對於系爭土地可否主張公用地役權？(三)被上訴人
    有無因上訴人於系爭土地內，鋪設柏油路面及水泥地面，致
    妨害其所有權之行使？茲分別論述如下
(一)、上訴人對於系爭土地可否主張袋地通行權？
  1.按土地因與公路無適宜之聯絡，致不能為通常使用者，土地
    所有人得通行周圍地以至公路，民法第787條第1項前段定有
    明文。又依該條項規定主張對土地周圍地有通行權之人，以
    該土地所有人為限（最高法院69年度台上字第2663號判決意
    旨參照）。
  2.查，與系爭土地相鄰之517、518地號土地所有權人係吳昶甫
    ，並非上訴人乙節，有卷附土地登記謄本可憑（見原審卷第
    151頁、第153頁）。則依上說明，上訴人既非與系爭土地相
    鄰之517、518號土地之所有權人，自不得依民法第787條規
    定主張對系爭土地有袋地通行權甚明。況縱上訴人得通行系
    爭土地，亦僅限於通行而已，並非上訴人得未經被上訴人同
    意，即逕行於系爭土地內鋪設柏油路面（如附圖A3所示；至
    如附圖B所示水泥地面，則係上訴人自陳鋪設供作停車場使
    用〈見本院卷第76頁〉）。故上訴人抗辯：伊依民法第787
    條規定，對系爭土地有袋地通行權云云，顯無可取。
  3.又上訴人既非該517、518號土地所有權人，依法不能對被上
    訴人主張袋地通行權，業如前述，則關於被上訴人抗辯517
    、518號土地分割前，並非不通公路之袋地，係因該2土地之
    原所有權人吳連堂（即吳昶甫之外祖父）與共有人協議分割
    ，致該2土地與對外唯一公路（即格致路）無適宜之聯絡乙
    節，本院自無庸再行論斷，附此敘明。
(二)、上訴人對於系爭土地可否主張公用地役權？
   1.按公用地役關係乃私有土地而具有公共用物性質之法律關
     係，與民法上之地役權概念有間，故既成巷道須具備為不
     特定之公眾通行所必要，而於公眾通行之初，土地所有權
     人並無阻止之情事，且經歷之年代久遠而未曾中斷之要件
     始能成立公用地役關係（大法官會議釋字第400號解釋理由
     及最高法院89年度台上字第1020號判決意旨參照）。
   2.上訴人抗辯：如附圖A3所示路面，本即為供公眾通行之道
     路，伊有公用地役權云云。惟查，系爭土地內如附圖A3所
     示之柏油路面，末端雖有3棟房屋（即吳昶甫所有6號及8號
     房屋、門牌為同上弄2號房屋），僅6號及8號房屋需通行該
     附圖A3所示之路面，始得到達格致路或其他道路乙情，為
     兩造所不爭執，並經原審至現場履勘明確（見原審卷第77
     頁勘驗測量筆錄），足見系爭土地內，如附圖A3所示之路
     面，僅係6號及8號房屋之住戶通行而已，顯非供不特定之
     公眾通行之道路。是上訴人以如附圖A3所示之路面，本即
     係供公眾通行之道路為由，抗辯其就鋪設該柏油路面有公
     用地役權云云，委無可取。
(三)、被上訴人有無因上訴人於系爭土地內，鋪設柏油路面及水泥
    地面，致妨害其所有權之行使？
  1.按所有人對於無權占有或侵奪其所有物者，得請求返還之；
    對於妨害其所有權者，得請求除去之；有妨害其所有權之虞
    者，得請求防止之，民法第767條定有明文。查，上訴人所
    有系爭土地係供人耕作使用（此觀原審卷第12頁土地登記謄
    本內載該土地有375租約即明），此為上訴人所不爭，而上
    訴人無正當權源並未經被上訴人同意，即逕行於系爭土地內
    ，鋪設柏油（如附圖A所示）與水泥路面（即如附圖B所示，
    供停車場使用），顯已妨害被上訴人對系爭土地所有權之行
    使至明。故被上訴人本於所有權人地位，請求上訴人應將系
    爭土地內，如附圖A所示柏油路面及附圖B所示水泥路面剷除
    ，核屬有據，應予准許。
  2.上訴人抗辯：伊於系爭土地內鋪設柏油及水泥路面，被上訴
    人已因附合而取得柏油及水泥之所有權，自無訴請伊剷除之
    必要云云。但按，動產附合於不動產，而歸不動產所有人取
    得動產所有權者，須以動產因附合而成為不動產之重要成分
    為要件（民法第811條規定及最高法院86年度台上字第723號
    判決意旨參照）。如前所述，上訴人所有系爭土地既係供人
    耕作使用，上訴人於該土地內鋪設之柏油及水泥，並非因此
    而成為系爭土地之重要成分，致被上訴人取得該柏油及水泥
    之所有權。況上訴人於系爭土地內，任意鋪設之柏油及水泥
    ，既已妨害被上訴人對於系爭土地之使用，則上訴人即有將
    其剷除回復該土地之原使用狀態之義務已明。是上訴人抗辯
    ：伊於系爭土地內鋪設柏油及水泥路面，被上訴人已因附合
    而取得柏油及水泥之所有權，自無訴請伊剷除之必要云云，
    自無可採。
  3.上訴人又抗辯：被上訴人並未因伊於系爭土地內鋪設柏油路
    面及水泥地面而受有損害，訴請伊將該柏油路面及水泥地面
    剷除，要屬權利濫用云云。然按權利之行使，不得違反公共
    利益，或以損害他人為主要目的，民法第148條第1項固定有
    明文；惟該條項所稱「權利之行使，不得以損害他人為主要
    目的」者，係指行使權利，專以損害他人為目的之情形而言
    ，若為自己之利益而行使，既非以損害他人為主要目的，即
    無該條之適用（最高法院69年度台上字第1079號判決意旨參
    照）。查，被上訴人因上訴人任意於系爭土地內鋪設柏油路
    面（供自己通行）及水泥路面（供停車場使用），致妨害被
    上訴人對系爭土地所有權行使，已如前述，則被上訴人本於
    所有權人地位，訴請上訴人將該柏油路面及水泥路面剷除，
    顯非以損害上訴人為目的，而係依法行使所有權衍生之妨害
    除去請求權至明。是上訴人抗辯：被上訴人行使民法第767
    條所有權妨害除去請求權，要屬權利濫用云云，委無足取。
五、從而，被上訴人本於所有權人地位，依民法第767條規定，
    請求上訴人應將系爭土地內，如附圖A3所示（面積118.66平
    方公尺）柏油路面，與B部分（面積9.83平方公尺）所示水
    泥地面剷除，均為有理由，應予准許。是則原審判命上訴人
    應將前開柏油及水泥路面予以剷除，於法並無違誤。上訴意
    旨仍執前詞指摘原判決不當，求予廢棄改判，為無理由，應
    予駁回。
六、本件事證已臻明確，兩造其餘之攻擊或防禦方法，經本院審
    酌後認均與本件之結論無涉，茲不再一一論列，併予敘明。
七、據上論結，本件上訴為無理由，依民事訴訟法第449條第1項
    、第78條，判決如主文。
中    華    民    國    97    年    3     月    18    日
                    民事第十三庭
                        審判長法  官  黃嘉烈
                              法  官  吳燁山
                              法  官  楊絮雲
正本係照原本作成。
如不服本判決，應於收受送達後20日內向本院提出上訴書狀，其
未表明上訴理由者，應於提出上訴後20日內向本院補提理由書狀
（均須按他造當事人之人數附繕本）上訴時應提出委任律師或具
有律師資格之人之委任狀；委任有律師資格者，另應附具律師資
格證書及釋明委任人與受任人有民事訴訟法第466條之1第1項但
書或第2項（詳附註）所定關係之釋明文書影本。
中    華    民    國    97    年    3     月    18    日
                              書記官  鄭淑昀
附註：
民事訴訟法第466條之1（第1項、第2項）：
對於第二審判決上訴，上訴人應委任律師為訴訟代理人。但上訴
人或其他法定代理人具有律師資格者，不在此限。
上訴人之配偶、三親等內之血親、二親等內之姻親，或上訴人為
法人、中央或地方機關時，其所屬專任人員具有律師資格並經法
院認為適當者，亦得為第三審訴訟代理人。


司法院資訊處製作；財團法人民間司法改革基金會備份。
